臺灣屏東地方法院民事判決　九十一年度訴字第二一三號
　　原　　　告　丁○○
　　送達代收人　乙○○
　　被　　　告　甲○○○
　　　　　　　　丙○○
右當事人間確認土地抵押權不存在事件，本院判決如左：
    主      文
確認原告與被告甲○○○間，存續期間自八十六年八月十一日至八十七年八月十一日
止之新臺幣伍佰萬元之本金、利息、遲延利息及違約金債權請求權均不存在。
確認原告與被告丙○○間就原告所有如附表所示五筆土地，於民國九十一年一月九日
以屏東縣潮洲地政事務所收件字號為潮登字第一三六○號所設定存續期間自民國八十
六年八月十一日至八十七年八月十一日止、權利價值新台幣伍佰萬元之抵押權以及其
所擔保之新台幣伍佰萬元之本金、利息、遲延利息及違約金債權請求權均不存在。被
告丙○○應將上開所示之抵押權登記予以塗銷。
訴訟費用由被告負擔。
    事      實
甲、原告方面：
一、聲明：求為判決如主文所示。
二、陳述：
（一）坐落屏東縣內埔鄉○○段五七五、五七０、五七六、六八四、六八八等地號如
      附表所示五筆土地，均為原告所有。按債權讓與，債務人於受通知時所得對
      抗讓與人之事由，皆得以之對抗受讓人，民法第二百九十九條第一項定有明文
      。所謂得對抗之事由，不以狹義之抗辯權為限，而應廣泛包括，凡足以阻止或
      排斥債權之成立、存續或行使之事由在內，蓋債權之讓與，在債務人既不得拒
      絕，自不宜因債權讓與之結果，而使債務人陷於不利之地位。最高法院五十二
      年度台上字一Ｏ八五號著有判例。被告甲○○○與原告間就如附表所示之五筆
      土地雖有設定本金為新台幣（下同）五百萬元之抵押權登記（下稱系爭抵押權
      ），但被告甲○○○至屏東潮洲地政事務所辦理設定抵押設定登記後，並未將
      該五百萬元借款交付予原告，此揭事實業經原告甲○○○於民國（下同）九十
      一年三月二十五日所庭呈之答辯狀中自承，按民法第四百七十四條規定：「稱
      消費借貸者，謂當事人一方移轉金錢或其他代替物之所有權移轉於他方．．。
      」此為消費借貨契約之要物性，基此，被告甲○○○確實並未依約借貸五百萬
      元予原告，從而，原告與被告甲○○○間之消費借貸契約當未有效成立，即原
      告與被告甲○○○間之抵押債權確屬不存在，是原告方起訴請求如訴之聲明第
      一項所示。按所有人對於妨害其所有權者，得請求除去之。民法第七百六十七
      絛中段定有明文。次按抵押權之成立，以債權已存在為前提，倘債權不存在，
      因抵押權之從屬性，其抵押權應不生效力。原告與被告甲○○○間之消費借貸
      契約既未成立，該抵押債權當不生效力，是在原告所有系爭五筆土地上仍存在
      抵押權之登記，而原告提起確認其與被告甲○○○間無抵押債權存在，即有受
      確認判決之法律上利益。
（二）又被告甲○○○於九十一年一月九日將渠與原告間之抵押權無償讓與予被告丙○○，此觀土地登記謄本至明。被告甲○○○與被告丙○○間之行為為債權讓
      與，屬當事人主體之移轉，被告丙○○即應承受被告甲○○○之一切法律上地
      位及權利與義務，債務人即原告所有得對抗讓與人即被告甲○○○之事由，原
      告皆得持之對抗受讓人即被告丙○○。基此，被告甲○○○對原告之抵押債權
      即屬無效，如前所述，依民法第二百九十九條第一項規定及前揭判例意旨，原
      告當可對被告丙○○主張，渠所自被告甲○○○所受讓之抵押債權亦屬無效，
      是原告訴請判決如訴之聲明第二項亦是與法有據。從而，按抵押權之成立，以
      債權已存在為前提，倘債權不存在，依抵押權之從屬性，抵押權亦不成立。被
      告丙○○自被告甲○○○受讓之抵押債權即屬不存在，是系爭抵押權亦為不成
      立，原告本於所有權法律關係，訴請被告丙○○塗銷抵押權登記，洵屬有據。
（三）再者，被告甲○○○將系爭抵押權讓與予被告丙○○之目的，為擔保原告與被
      告丙○○間之另一債權，就被告甲○○○與原告間之五百萬元之消費借貸之債
      權債務關係並未隨同移轉，然按抵押權雖非不得讓與，但必須附隨主債權之讓
      與而一併讓與，否則如單獨將抵押權與他人，而自行保留債權，為法所不許，
      此係基於抵押權之從屬性及避免法律關係趨於複雜，觀諸民法第八百七十條規
      定自明。因此，依被告陳鄭桂林自認系爭抵押權所擔保之五百萬元，並未隨同
      移轉予被告丙○○，從而，原告請求確認與被告丙○○間就系爭土地設定五百
      萬元之抵押債務不存在，自為有理，再依上開說明，系爭土地之抵押權登記亦
      因主債權未隨同移轉，而不生抵押權移轉之效力，則原告訴請被告丙○○將系
      爭抵押權登記塗銷，當為合法有據。
（四）按主張有利於己之事實者，就其主張之事實有舉證責任，民事訴訟法第二百七
      十七條第一項定有明文。是就被告鄭陳桂妹所主張該份清償證明書是為原告以
      詐欺之手法，讓被告簽立，為原告堅決否認，倘被告陳鄭桂林無法舉證以實其
      說，自應擔負其判決之不利益，應認原告所述為真正。
（五）被告甲○○○抗辯之事由亦非可採。蓋按抵押權不得由債權分離而為讓與，或
      為其他債權之擔保，民法第八百七十條定有明文。是原告與被告丙○○間雖有
      二百六十七萬三千四百零八元之債權債務關係，實為另一債權債務關係，與系
      爭抵押債權無涉，而被告甲○○○將系爭抵押權無償讓與被告丙○○之目的，
      是為擔保原告與被告丙○○間有關二百六十七萬三千四百零八元之債權債務關
      係，但依民法第八百七十條之規定，基於抵押權之從屬性，抵押權是不得為其
      他債權為擔保，因此，以被告丙○○為抵押權人之抵押權是否有無無效之原因
      ，實應回歸於原告與被告甲○○○間於八十六年間所設定之抵押權之法律關係
      ，而抵押權之成立，需以債權已存在為前提，債權若不存在，抵押權亦不成立
      ，此為抵押權成立上之從屬性，而依前所述，被告甲○○○迄今尚未將抵押借
      款五百萬元交付予原告，系爭抵押權所擔保之主債權並不存在，依此，系爭抵
      押權之登記自屬無效。是原告訴請被告丙○○塗銷抵押權登記亦與法有據，被
      告等之抗辯實無理由。
（六）被告甲○○○主張：「．．被告將系爭抵押權讓與丙○○，原告前來被告住處
      並拿出一空白紙張，伊要去地政事務所比對印文，囑被告在該空白用紙上用印
      即行離開，該所謂債務清償證明書係原告一手片面製作。」云云。然查被告甲○○○所述事實有矛盾之處，待原告一一述明：
  １、被告甲○○○簽發債務清償證明書之原因，是為原告曾向被告甲○○○借款五
      百萬元，而被告陳鄭桂林迄今仍未將五百萬元之款項交付予原告，因此，被告
      甲○○○在自知理虧之情況下，並經原告與被告甲○○○充分溝通後，由被告
      甲○○○同意塗銷抵押權登記，而被告甲○○○遂於債務清償證明書上用印，
      而非被告鄭林桂妹所主張原告以要去地政事務所比對印文之手法讓被告甲○○○用印。
  ２、被告丙○○所受讓抵押權之登記時間點為九十一年一月九日，而被告甲○○○
      所簽寫之債務清償證明書為九十年十月九日，兩相比對下，可知被告甲○○○
      簽寫債務清償證明書較抵押權讓與之時間點足足早了三個月之久，而被告陳鄭
      桂美主張是在原告同意將系爭抵押權移轉予被告丙○○後（此為原告所否認）
      ，原告方持空白紙張予被告甲○○○之事，時間上明顯呈現倒置，是證被告甲○○○所言為虛。再者，被告甲○○○所主張渠所蓋章之文件，是一空白紙張
      ，但觀原告所呈之債務清償證明書文件，可知其為地政事務所在辦理銷抵押權
      登記之固定格式，而非空白紙張，更證被告甲○○○所言不實，無法採信。
三、證據：提出土地抵押權設定契約書、債務清償證明書各一份，土地登記謄本五紙
    為證。
乙、被告方面：
I、被告甲○○○部分：其未於最後言詞辯論期日到場，據其以前到場辯論，聲明求
    為判決：
一、聲明：原告之訴駁回；訴訟費用由原告負擔。
二、陳述：
（一）原告為被告甲○○○之弟，原告於八十六年八月間，前來向被告甲○○○聲稱
      ，伊有如附表所示五筆土地恐遭債權人查封拍賣，願將上開土地設定抵押權
      登記予被告甲○○○，被告甲○○○在原告保證不會有事之情況下，乃將身分
      證影本交付原告，至於原告如何辦理抵押權設定登記，被告甲○○○實不知悉
      。
（二）嗣因原告積欠其兄長即被告丙○○二百六十七萬三千四百零八元，業經本院九
      十年度訴字第七一二號判決被告應如數返還，原告即持上開判決前來，要求被
      告甲○○○塗銷系爭抵押權登記，被告甲○○○乃力勸原告不可規避其對被告
      丙○○之債務，被告甲○○○旋與原告相商，將系爭抵押權讓與被告丙○○，
      讓被告丙○○有所保障，只要原告將積欠被告丙○○之債務還清，丙○○必塗
      銷系爭抵押權登記，原告當時未置可否，但未為反對之意思表示，被告甲○○○認為原告已首肯，是以被告甲○○○乃將系爭抵押權無償讓與被告丙○○。
（三）原告所謂被告甲○○○同意將系爭抵押權登記塗銷，有債務清償證明書可憑云
      云。係被告甲○○○將系爭抵押權讓與被告丙○○後，原告前來被告甲○○○
      住處並拿出一空白紙張，上面僅有中華民國字樣，並無其他記載，稱伊要去地
      政事務所比對印文，囑被告甲○○○在該空白用紙上用印後即行離去，該所謂
      債務清償證明書係原告一手片面製作。
（四）至於系爭抵押權之設定登記，被告甲○○○已在原告無異議之狀態下，讓與被
      告丙○○。
三、證據：提出民事判決一份及土地登記謄本五件為證。
II、被告丙○○部分：
一、聲明：原告之訴駁回；訴訟費用由原告負擔。
二、陳述：被告甲○○○將系爭抵押權讓與給我時，稱已告知原告。
丙、本院依職權向屏東縣潮州地政事務所查詢坐落屏東縣內埔鄉○○段六八八、六八
    四、五七六、五七０、五七五等地號土地其中所有權人丁○○部分，是否曾設定
    抵押權予甲○○○？如是，甲○○○是否又將該抵押權讓與丙○○？並要求檢送
    上開抵押權設定及抵押權讓與行為申請時申請人所附之全部申請文件。
    理      由
一、程序方面：
（一）按訴狀送達後，原告不得將原訴變更或追加他訴。但有被告同意者、擴張或減
      縮應受判決事項之聲明者，不在此限；被告於訴之變更或追加無異議，而為本
      案之言詞辯論者，視為同意變更或追加。民事訴訟法第二百五十五條第一項第
      一、三款及第二項分別定有明文。本件原告起訴原請求「確認原告所有坐落如
      附表所示之土地，於民國八十六年八月十一日為被告甲○○○設定本金新臺幣
      五百萬元，存續期間自民國八十六年八月十一日至八十七年八月十一日止之抵
      押權以及其所擔保之五百萬元之本金、利息、遲延利息及違約金債權請求權均
      不存在。被告甲○○○應將前項抵押權登記（屏東縣潮州地政事務所八十六年
      八月十五日收件潮登字第一三六七三號），予以塗銷。」嗣變更為「確認原告
      與被告甲○○○間，存續期間自八十六年八月十一日至八十七年八月十一日止
      之新臺幣五百萬之本金、利息、遲延利息及違約金債權請求權均不存在。確認
      原告與被告丙○○間就原告所有坐落如附表所示之土地，於九十一年一月九日
      以屏東縣潮洲地政事務所收件字號為潮登字第一三六Ｏ號所設定之本金五百萬
      元，存續期間自民國八十六年八月十一日至八十七年八月十一日止之抵押權以
      及其所擔保之五百萬元之本金、利息、遲延利息及違約金債權請求權均不存在
      。被告丙○○應將第二項所示抵押權登記予以塗銷。」原告訴之變更，係減縮
      應受判決事項之聲明，且追加他訴部分，亦得到被告丙○○之同意（見本院九
      十一年三月二十五日之言詞辯論筆錄）參諸前揭規定，應予准許。
（二）本件被告甲○○○未於言詞辯論期日到場，核無民事訴訟法第三百八十六條各
      款所列情形，爰依原告聲請，由其一造辯論而為判決。
二、得心證之理由：
（一）原告主張如附表所示五筆土地係其所有，其曾於八十六年八月十一日為被告甲○○○，設定擔保存續期間自八十六年八月十一日至八十七年八月十一日止五
      百萬之本金、利息、遲延利息及違約金債權之系爭抵押權；而被告甲○○○又
      於九十一年一月九日將系爭抵押權無償讓與被告丙○○，業據其提出土地登記
      謄本五紙為證，且為被告甲○○○、丙○○所不爭執，並經本院依職權向屏東
      縣潮洲地政事務所查詢屬實，有該所九十一年四月二十五日屏潮地四字第０９
      １０００４４８４號函在卷可稽，自足信為真實。
（二）按民事訴訟法第二百四十七條所謂即受確認判決之法律上利益，係指因法律關
      係存否不明確，致原告在私法上之地位有受侵害之危險，而此項危險得以對於
      被告之確認判決除去者，故確認法律關係成立或不成立之訴，苟具備前開要件
      ，即得謂有即受確認判決之法律上利益，縱其所求確認者為他人間之法律關係
      ，亦非不得提起。最高法院四十二年台上字第一０三一號著有判例可資參照。
      又按稱抵押權者，謂對於債務人或第三人不移轉占有而供擔保之不動產，得就
      其賣得價金受清償之權。民法第八百六十條定有明文。再按抵押權之成立，以
      債權已存在為前提，倘債權不存在，因抵押權之從屬性，其抵押權應不生效力
      。原告為附表所示五筆土地之所有權人，已如前述，原告與被告甲○○○就附
      表所示五筆土地原設定有抵押權，嗣後被告甲○○○將該抵押權讓與被告丙○○，是原告主張其與被告甲○○○、其與被告丙○○間就附表所示五筆土地之
      抵押權及所擔保之債權請求權均不存在，即有受確認判決之法律上利益，合先
      敘明。
（三）原告主張其曾於八十六年八月十一日為被告甲○○○，設定擔保存續期間自八
      十六年八月十一日至八十七年八月十一日止五百萬元之本金、利息、遲延利息
      及違約金債權之系爭抵押權，而該系爭抵押權所擔保之上開本金、利息、遲延
      利息及違約金債權並不存在，業據被告甲○○○陳稱：「原告是設定假債權給
      我，確實原告並沒有積欠我債務，當時我交印章給丁○○去辦理」等語，認諾
      在卷（見本院九十一年五月二日之言詞辯論筆錄），自足信為真實。因此，原
      告請求確認其與被告甲○○○間，存續期間自八十六年八月十一日至八十七年
      八月十一日止之五百萬元之本金、利息、遲延利息及違約金債權請求權均不存
      在，洵屬有據，應予准許。
（四）原告與被告甲○○○就如附表所示五筆土地所擔保之債權並不存在，已如前述
      ，從而依抵押權之從屬性，被告甲○○○之系爭抵押權因擔保之債權不存在亦
      失所附麗。故被告甲○○○雖已將系爭抵押權及其所擔保之債權讓與被告丙○○，因本無系爭抵押權及其所擔保之債權存在，被告丙○○自被告甲○○○受
      讓之債權及抵押權自不存在。因此，原告主張被告丙○○在原告所有如附表所
      示五筆土地所載存續期間自八十六年八月十一日至八十七年八月十一日止之抵
      押權及其所擔保之五百萬元之本金、利息、遲延利息及違約金債權請求權均不
      存在，訴請確認被告丙○○就原告所有如附表所示五筆土地，以屏東縣潮洲地
      政事務所九十一年潮登字第一三六○號收件，登記日期九十一年一月九日之抵
      押權及所擔保之債權均不存在，被告丙○○應將上開抵押權登記塗銷之請求為
      有理由，應予准許。
據上論結，原告之訴為有理由，依民事訴訟法第七十八條判決如主文。
中　　　華　　　民　　　國　　九十一　　年　　　七　　　月　　　八　　　日
                                    臺灣屏東地方法院民事第二庭
~B法　　　官　陳淑勤
右為正本係照原本作成。
如不服本判決，應於收受送達後二十日內向本院提出上訴書狀。
~B法院書記官　劉淑蓉
中　　　華　　　民　　　國　　九十一　　年　　　七　　　月　　　十　　　日
